臺灣彰化地方法院民事判決
109年度簡上字第156號
上  訴  人  王燸炘  
訴訟代理人  王聰全  
被上訴人    謝佩君  
上列當事人間請求拆屋還地事件，上訴人對於民國109年9月29日
本院彰化簡易庭109年度彰簡字第33號第一審判決，提起一部上
訴，本院於民國110年4月19日言詞辯論終結，判決如下：
    主  文
原判決主文第一項關於命上訴人拆除編號G部分、面積三點一○平
方公尺之一層鐵皮建物部分，暨該部分假執行之宣告與該部分訴
訟費用之裁判廢棄。
上開廢棄部分，被上訴人在第一審之訴及假執行之聲請均駁回。
第一（除確定部分外） 、二審訴訟費用由被上訴人負擔。
事  實  及  理  由
壹、被上訴人謝佩君經合法通知未於言詞辯論期日到場，核無民
    事訴訟法第386條所列各款情形，爰依上訴人聲請由其一造
    辯論而為判決。
貳、被上訴人主張：
  坐落彰化縣○○鎮○○段0000地號土地（下稱系爭土地）與同段2
    624-4地號土地，係經由本院104年度彰簡字第467號分割共
    有物事件（下稱另案分割共有物事件），判決合併分割原同
    段2624、2625、2627、2628地號土地，並自該土地分割出系
    爭土地作為道路供通行使用，並由被上訴人及其餘共有人依
    應有部分比例維持共有。惟上訴人所有門牌號碼彰化縣○○鎮
    ○○巷00號房屋一層鐵皮建物（下稱系爭建物）無權占用系爭
    2624號土地如附圖（即彰化縣鹿港地政事務所民國109年4月
    14日鹿土測字第477 號土地複丈成果圖）所示編號
    G部分、面積3.10平方公尺及其他編號E 部分面積九點○五平
    方公尺之圍牆、編號F部分面積四七點三四平方公尺之空地
    （有關如附圖編號E、F部分，被上訴人於原審係獲勝訴判決
    ，且上訴人就該部分亦未提上訴，是關於該編號E、F部分之
    判決即告確定）。被上訴人爰依民法第767條第1項前段、中
    段、第821條規定，請求上訴人拆除系爭建物無權占用部分
    即如附圖所示編號G部分，並返還該部分坐落之基地予被上
    訴人及其他共有人。
　上訴人本即負有拆除地上物及返還土地義務，縱因此造成上
    訴人之損失，仍為被上訴人權利正當合法之行使，非專以損
    害上訴人為目的，尚難認為是權利濫用或違反誠信原則；又
    上訴人所有之系爭建物未申請建築執照及使用執照，為違章
    建築，非依建管法令起造及使用，則系爭房屋結構行為既無
    經建築主管機關事先審查鑑認其安全強度，上訴人因便宜行
    事心態，省略由建管機關審查把關其房屋結構之安全及適居
    程度，一旦因此釀災，反損及公共利益，拆除該違章之越界
    地上物對於公共利益尚屬無害；又上訴人違法及無權占用被
    上訴人與他人共有土地，顯已偏離法律規定原先所預期合法
    建築之狀態，而逾越法律所定該權利之目的，將致主管機關
    或鄰地即系爭土地所有人行使權利、拆屋還地之結果，自非
    上訴人得推諉不知，且當國家依相關法規，執行拆除違建之
    系爭建物時，係本於公權力依法行政，即非權利濫用，則上
    訴人自行興建系爭建物，無權占用被上訴人與他人共有土地
    ，被上訴人依法民法第767條第1項前、中段之規定，行使拆
    屋還地之合法權利時，亦同為權利之正當行使，而非權利濫
    用等語。
參、上訴人則以：
  系爭建物係上訴人之子王聰全出資興建，由王聰全為起造人
    申請建造執照，並於建造完成後，取得鹿港鎮公所發給使用
    執照(86年12月2日彰鹿建字第20999號）。彼時王聰全就系
    爭建物作為廠房，開設大丰工業社，並經彰化縣鹿港鎮公所
    載明於使用執照，故系爭建物雖未辦理保存登記仍係合法建
    物，並非違章建築；又依工廠管理輔導法第14條規定，廠房
    利用違章建築，不得取得工廠許可登記，系爭建物既由王聰
    全申請許可工廠登記，並登記為大丰工業社使用，足證系爭
    建物非違章建築。
　另系爭建物占用土地之價值僅17,980元，但拆除及復建之費
    用卻需51萬5835元，被上訴人因拆除系爭建物所得利益極小
    ，而上訴人損失極大，被上訴人之請求，為權利濫用。況上
    訴人建造時，有測量鑑界，依法申請建造執照，詎料現時測
    量成為越界，此非上訴人之過失，且上訴人申請建造時，被
    上訴人並未就建造提出議，依民法第796條，被上訴人請求
    拆屋即屬無據，上訴人並依同法第796條之1規定請求本院判
    決免為拆除系爭建物越界部分等語。
肆、原審斟酌兩造辯論意旨暨調查證據之結果，判決：上訴人王
    燸炘應將坐落彰化縣○○鎮○○段○○○○地號土地上，如附圖（即
    彰化縣鹿港地政事務所民國一○九年四月十四日鹿土測字第
    四七七號土地複丈成果圖）所示編號E 部分面積九點○五平
    方公尺之圍牆、編號G 部分面積三點一○平方公尺之一層鐵
    皮建物均拆除，並將該部分土地及編號F 部分面積四七點三
    四平方公尺之空地返還予原告及其他共有人。惟上訴人就有
    關判命將如附圖編號G 部分面積三點一○平方公尺之一層鐵
    皮建物拆除，並將該部分土地返還予原告及其他共有人部分
    ，不服提起上訴，並為上訴聲明：㈠原判決主文第一項關於
    命上訴人拆除編號G部分面積三點一○平方公尺之一層鐵皮建
    物及該訴訟費用之判決廢棄。㈡上開廢棄部分被上訴人在第
    一審之訴及假執行均駁回。㈢第一、二審訴訟費由被上訴人
    負擔。被上訴人則答辯聲明：㈠上訴人之上訴駁回。㈡一、二
    審訴訟費用由上訴人負擔。
伍、得心證之理由：
  被上訴人主張系爭土地，係經由本院104年度彰簡字第467號
    分割共有物事件民事簡易判決分割，分歸伊及其他共有人所
    共有，以作道路使用，並告確定及上訴人所有之系爭建物無
    權占用系爭土地如附圖所示編號G部分、面積3.10平方公尺
    部分，爰依民法第767條第1項前段、中段、第821條規定，
    求命判決被上訴人拆除無權占用系爭土地其上如附圖所示編
    號G部分、面積3.10平方公尺建物，並該土地返還被上訴人
    及其他共有人暨伊提起本件訴訟請求拆屋還地，係權利之行
    使並非權利濫用或違反誠信原則之舉等語。上訴人則以系爭
    建物係王聰全出資興建，由王聰全為起造人申請建造執照，
    並於建造完成後，取得鹿港鎮公所發給使用執照(86年12月2
    日彰鹿建字第20999號）並依工廠管理輔導法第14條規定，
    取得工廠許可登記，登記為大丰工業社使用，系爭建物僅係
    未辦理保存登記而非違章建築。另系爭建物占用土地之價值
    僅17,980元，但拆除及復建之費用卻需51萬5835元，是被上
    訴人因拆除系爭建物所得利益極小，而上訴人損失極大，被
    上訴人之請求，實有權利濫用之情，況上訴人建造時，有測
    量鑑界，依法申請建造執照，豈知現時測量變為越界，故有
    關越界之行為非上訴人之故意或重大過失所造成，且上訴人
    申請建造時，被上訴人在上訴人隔壁，並未就建造提出異議
    ，另系爭土地之各共有人為分割共有物事件至現場（含系爭
    土地）測量後，迄於本件訴訟前均未提出異議是依民法第79
    6條（即越界建築)之規定，被上訴人請求拆屋即屬無據，上
    訴人並依同法第796條之1規定請求本院判決免為拆除系爭房
    屋越界部分等語，以資抗辯。
　經查：　
　㈠被上訴人主張系爭土地，係經由本院104年度彰簡字第467號
    分割共有物事件民事簡易判決分割，分歸伊及其他共有人所
    共有，以作道路使用，並告確定，及系爭建物占用系爭土地
    如附圖所示編號G部分、面積3.10平方公尺部分等情，有被
    上訴人於原審提出之土地登記謄本可證，且上情亦經原審會
    同兩造及彰化縣鹿港地政事務所至現場履勘測量屬實，並製
    有如附圖土地複丈成果圖在卷可憑，此部分事實應堪認定。
　㈡被上訴人主張系爭建物係上訴人所有等語，惟經上訴人以系
    爭建物係王聰全出資興建，由王聰全為起造人申請建造執照
    ，並於建造完成後，取得鹿港鎮公所發給使用執照(86年12
    月2日彰鹿建字第20999號）外，並依法取得工廠許可登記等
    語抗辯之，並提出彰化縣鹿港鎮公所86年12月 2日彰鹿建字
    第貳零玖玖玖號使用執照影本（見本院卷第69頁）為證，且
    本院依職權向彰化縣鹿港公所調取該使用執照之相關卷宗資
    料，經彰化縣○○○○○000○0○00○○鎮○○○0000000000號函檢送該
    使用執照之相關卷宗資料（即使用執照申請書、審查表、建
    造執照、門牌號碼證明書、設計圖樣及受核准使用執照函，
    見本院卷第217頁至244頁）到院，由該等所檢送之文件可發
    現系爭建物之起造人係王聰全，受核發上開證明文件之人亦
    係王聰全。是核上訴人上開辯詞相符，故上開辯詞，堪可採
    信。按建築物原始所有權，屬於原始建築人；申請建築執照
    之起造人，通常並係原始建築人。（見最高法院74年度台上
    字第376號民事裁判）， 本件系爭建物迄今未為保存登記，
    故係屬未辦理保存登記之建物，則系爭建物之所有人，依學
    理及上開實務見解，通常係為起造人所有。承上，系爭建物
    之起造人既係王聰全非上訴人，則在未 有證據證明王聰全
    非係系爭建物之原始建築人之下，系爭建物之所有權人當認
    定係王聰全，非係上訴人所有， 是上訴人對之當無處分權
    。被上訴人竟對無權處分之上訴人訴請拆除系爭建物占用系
    爭土地之如附圖所編號號G部分，並返還土地予被上訴人及
    其他共有人，則於法未合，自應駁回。
  從而，本件被上訴人主張依民法第767條第1項前段、中段規
    定，本於無權占有法律關係，請求上訴人拆屋還地，為無理
    由，應予駁回。原審為上訴人敗訴之判決，自有未洽。上訴
    意旨指摘原判決不當，求予廢棄改判，為有理由，爰由本院
    廢棄改判如主文第2項所示。　
陸、本件事證已臻明確，被上訴人其餘攻擊防禦方法，經審酌結
    果，與本件判決結論均無影響，爰不逐一論述，附此敘明。
柒、據上論結，本件上訴為有理由，依民事訴訟法第385條第1項
    、第436條之1第3項、第450條、第463條、第78條判決如主
    文。
中　　華　　民　　國　　110 　年　　5 　　月　　7　　日
                  民事第四庭    審判長法官  陳瑞水
                                      法官  歐家佑
                                      法官  洪志賢
以上正本係照原本做成。
不得上訴。 
中　　華　　民　　國　　110 　年　　5 　　月　　7 　　日
                                    書記官  林嘉賢